臺灣彰化地方法院民事判決
                                     110年度訴字第1045號
原      告  蔡資林  

訴訟代理人  蔡西助  
被      告  陳宣禎  

上列當事人間請求租佃爭議事件，本院於民國111年2月11日言詞
辯論終結，判決如下：
    主  文
被告應給付原告新臺幣一百零三萬四千五百零七元，及自民國一
一０年十一月二十日起至清償日止，按週年利率百分之五計算之
利息。
原告其餘之訴駁回。
    事實及理由
壹、程序事項：
一、按出租人與承租人間因耕地租佃發生爭議時，應由當地鄉（
    鎮、市、區）公所耕地租佃委員會調解；調解不成立者，應
    由直轄市或縣市政府耕地租佃委員會調處；不服調處者，由
    直轄市或縣市政府耕地租佃委員會移送該管司法機關，司法
    機關應即迅予處理，並免收裁判費用，耕地三七五減租條例
    第26條第1 項定有明文。本件兩造間就坐落彰化縣○○鄉○○段
    000地號土地有三七五租約存在，被告為終止租約收回土地
    而發生爭執，即屬因耕地租佃關係所生爭議，先後經彰化縣
    福興鄉公所耕地租佃委員會、彰化縣政府耕地租佃委員會調
    解、調處不成，由彰化縣政府移送本院審理，合先敘明。
二、次按行政機關就耕地三七五減租條例第19條所為耕地准否收
    回自耕之核定與調處，出租人、承租人如有不服，應循行政
    訟爭程序請求救濟，此雖有司法院大法官會議釋字第128 號
    解釋理由書可資參照。然該條所指救濟程序係指出租人或承
    租人對「行政機關」之核定或調處不服時，應循行政訟爭程
    序請求救濟，並不包含當事人間耕地租約法律關係之爭執。
    查本件租佃爭議事件，係被告依耕地三七五減租條例第19條
    第2項規定終止租約收回土地，原告乃主張依同條例第19條
    第3項準用第17條第2項之規定請求被告給付償金，核為私權
    爭訟而應屬民事訴訟，普通法院自有審判權。是被告主張本
    院就本件無審判權，應由行政法院處理云云，即無可採，應
    予指明。
貳、實體事項
一、原告起訴主張略以：緣原告為三七五租約之佃家，承租被告
    所有坐落彰化縣○○鄉○○段000 地號土地（下稱系爭土地）。
    被告於民國（下同）110年1月22日向福興鄉公所申請收回土
    地自耕，經鄉公所、彰化縣政府調解、調處不成，嗣福興鄉
    公所以110年7月1日福鄉民字第11000094327號函准由被告收
    回土地自耕。然系爭土地原先地勢低窪、土壤貧脊，原告多
    年來填土整治改良系爭土地，裨益農作物收成，而今原告收
    回土地自耕，即應依耕地三七五減租條例第17條第2 項之規
    定補償原告多年來支出之改良費用，爰主張依同條例第2項
    第3款請求被告給付土地公告現值之作為補償金。則以系爭
    土地之公告現值為每平方公尺新台幣（下同）2,300元，土
    地面積為1400平方公尺，以三分之一比例核算被告應給付之
    補償金應為107萬元。並聲明：㈠被告應給付原告以租地公告
    現值三分之一計算之償金即107 萬元；㈡訴訟費用由被告負
    擔。
二、被告則以：三七五租約之出租人與承租人雙方就收回耕地之
    補償發生爭議，應循行政爭訟程序請求救濟，普通法院並無
    審判權。本件被告收回土地之目的係為擴大家庭農場經營規
    模，經鄉公所准予收回自耕，惟並未核定被告應補償金額之
    數額，致生本件爭議。被告主張支出土地改良費用，然始終
    未提出單據憑佐，自難採信。至於原告主張以公告現值三分
    之一核算補償金乙節。然司法院大法官釋字第580 號解釋揭
    示擴大經營農場並無三七五減租條例第17條第2巷第3款規定
    之適用，是原告此部分主張亦無理由。並為答辯聲明：原告
    之訴駁回。
三、得心證之理由
  ㈠本件原告主張系爭土地屬被告所有，兩造就系爭土地有三七
    五租約之法律關係存在。嗣被告於110 年間以為擴大家庭農
    場經營規模為由，依耕地三七五減租條例第19條第2項規定
    向福興鄉公所申請收回租地自耕，案經審核通過並以福興鄉
    公所110年7月1日福鄉民字第1100009437號函准收回，並命
    俟被告補償完竣後，准予辦理租約終止登記等情，業據原告
    提出調解、調處資料、福興鄉公所函文等件為證（見本院卷
    第11至第55頁、第127頁），並為兩造所不爭執，堪信屬實
    。惟就原告主張按減租條例第17條第2項第3款核算補償費用
    ，則為被告所否認，並以前詞置辯。本院整理兩造前開主張
    及說明，認本件主要爭點為：原告得否依耕地三七五減租條
    例第17條第2項第3款規定請求被告給付補償費？若是，其得
    請求之合理補償費用數額為何？分述如下。
  ㈡按耕地三七五減租條例係為改善租佃制度，安定農村社會，
    同時亦為促進農業生產，提高農民所得，奠定國家經濟發展
    之基礎而制定。為配合國家整體農地改革之措施，該條例於
    72年12月23日修正時，於第19條第2項增訂租約期滿時，地
    主為擴大家庭農場經營規模得收回出租耕地之規定。本件被
    告於110年10月間以擴大家庭農場規模為由，主張依減租條
    例第19條第2項之規定，向福興鄉公所申請將收回土地自耕
    ，案經審核通過函准收回，有福興鄉公所函文在卷可佐。則
    依減租條例第19條第3項準用同條例第17條第2項之規定，原
    告請求被告給付補償費用，即非無據。
　㈢至於原告主張按減租條例第17條第2項第3款規定以土地公告
    現值減去土地增值稅後餘額三分之一核算補償費用乙節。被
    告雖以司法院大法官第580號解釋宣示減租條例第17條第2項
    第3款規定違憲，辯稱原告主張之計算方法屬無據云云。惟
    ：
　⒈釋字第580號解釋文，係以耕地租約期滿後，租賃關係既已消
    滅，如另行課予出租人補償承租人之義務，屬增加耕地所有
    權人不必要之負擔，形同設置出租人收回耕地之障礙，與鼓
    勵擴大家庭農場經營規模，以促進農業現代化之立法目的顯
    有牴觸；且承租人之家庭生活於耕地租約期滿後既非無依，
    復令出租人負擔承租人之生活照顧義務，要難認有正當理由
    ，揭櫫「減租條例第19條第3項準用同條例第17條第2項第3
    款規定，以補償承租人作為收回耕地之附加條件，不當限制
    耕地出租人之財產權，難謂無悖於憲法第146條與憲法增修
    條文第10條第1項發展農業之意旨，且與憲法第23條比例原
    則及第15條保障人民財產權之規定不符，應自解釋公布日起
    ，至遲於屆滿二年時，失其效力」，合先說明。
　⒉惟就減租條例第17條第2項第3款關於租約期限尚未屆滿而農
    地因土地編定或變更為非耕地時，應以土地公告現值扣除土
    地增值稅後餘額三分之一補償承租人之規定，釋字第580號
    解釋雖明揭「限於依土地法第83條所規定之使用期限前得繼
    續為從來之使用者，方有其適用」，然就「不問情狀如何，
    補償額度一概為三分之一之規定」，則僅認「有關機關應衡
    酌憲法第22條保障契約自由之意旨及社會經濟條件之變遷等
    情事，儘速予以檢討修正，並未具體宣告該規定違反憲法而
    失其效力，故在有關機關修正減租條例第17條第2項第3款規
    定前，該條項規定自仍有適用。是被告主張減租條例第17條
    第2項第3款規定已被宣告違憲，本件補償金不得一該條項規
    定計算云云，容有誤會。
　㈣准此以言，查被告於110年10月間申請終止租約時，原告仍使
    用系爭土地耕作中，有現場照片在卷可佐（見本院卷第51、
    52頁），嗣因被告申請終止租約，原告無法繼續使用土地耕
    作。則以原告繼續使用系爭土地，原告驟然終止租約主張收
    回自耕，參諸大法官第580號解釋所揭櫫之「土地法所規定
    之繼續使用期限，係為保護土地使用人既有之法律地位而設
    之過渡條款，耕地出租人如欲於期前終止租約，減租條例第
    17條第2項第3款即賦予補償承租人之義務，乃為平衡雙方權
    利義務關係，對出租人耕地所有權所為之限制，尚無悖於憲
    法第15條保障財產權之本旨」之意旨，為保護三七五租約之
    佃家即原告，不至因地主即被告突然收回土地，至生活失所
    憑依，本件情形自仍有減租條例第17條第2項第3款規定之適
    用。是原告主張依減租條例第17條第2項第3款核算補償費用
    ，洵屬有據。
  ㈤則以被告於110年10月申請終止租約，當期土地公告現值為每
    平方公尺2,300元，有土地登記謄本在卷可佐（見本院卷第9
    9頁），並以財政部稅務入口網土地增值稅試算系統試算系
    爭土地增值稅為116,480元，亦有試算表在卷足參。原告主
    張依上開耕地三七五減租條例第17條第2項第3款規定，請求
    被告給付以終止租約當期之公告土地現值減除土地增值稅後
    餘額三分之一之數額為償金1,034,507元【計算式：(2300×0
    0000000000)×1／3＝0000000，2300為土地公告現值、1400為
    土地面積、116480為土地增值稅數額，小數點以下四捨五入
    】，洵屬有據。至於原告訴之聲明主張之數額107萬元未扣
    除土地增值稅計算，其數額逾1,034,507元部分，於法自有
    未合，則應駁回。
  ㈥末按給付無確定期限者，債務人於債權人請求給付時，經其
    催告而未為給付，自受催告時起，負遲延責任。其經債權人
    起訴而送達訴狀，或依督促程序送達支付命令，或為其他相
    類之行為者，與催告有同一之效力，民法第229條第2項定有
    明文。本件原告依耕地三七五減租條例第17條第2項第3款規
    定請求被告給付補償費，未定有給付確定期限，且原告並未
    提出寄送民事起訴狀前已對被告有所催告之證明，依上規定
    ，應認被告因原告依法起訴而收受起訴狀繕本後，始負遲延
    責任，而原告民事訴訟起訴狀係於110 年11月19日送達於被
    告，有本院送達證書在卷可稽（見本院卷第63頁），已生催
    告給付之效力。則以被告負給付責任迄未履行，原告自得依
    上開規定請求加付法定遲延利息。是原告請求被告給付自起
    訴狀繕本送達翌日即110 年11月20日起算至清償日止，按週
    年利率百分之五計算之遲延利息，亦應准許。
四、綜上所述，原告主張依耕地三七五減租條例第19條第3項、
    第17條第2項第3款之規定，請求被告給付元，及自起訴狀繕
    本送達翌日即110年11月20日起至清償日止，按週年利率百
    分之五計算之利息，為有理由，應予准許；逾此範圍為無理
    由，則應駁回。
五、本件事證已臻明確，兩造其餘主張、陳述及所提之證據暨攻
    擊防禦方法，經本院審酌後，認均與本件判決結果無影響，
    毋庸再予一一審酌，附此敘明。
六、本件為租佃爭議事件，毋庸繳納裁判費，故毋庸為訴訟費用
    負擔之諭知，併此敘明。 　　
七、據上論結，本件原告之訴為一部有理由，一部無理由，爰判
    決如主文。
中　　華　　民　　國　 111　　年　　2 　　月　　25　　日
                  民事第三庭  法　官　林于人
以上正本係照原本作成。
如對判決上訴，應於判決送達後20日內向本院提出上訴狀。如委
任律師提起上訴者，應一併繳納上訴審裁判費。
中　　華　　民　　國　　111 　年　　2 　　月　　25　　日
                              書記官  卓千鈴